臺灣高等法院臺中分院民事判決　　　　 96年度上易字第313號
上　訴　人　丙○○
　　　　　　丁○○○
　　　　　　甲○○○
　　　　　　庚○○
　　　　　　己○○
上列五人
訴訟代理人　魏朝煥律師
被上訴人　　戊○○　　住臺中縣梧棲鎮○○路1023號
訴訟代理人　黃炯智　　住臺中市○○區○○路三段159之11巷9
被上訴人　　乙○○　　住臺中市○區○○路393巷9號
上列當事人間不當得利等事件，上訴人對於中華民國96年8月10
日臺灣臺中地方法院96年度訴字第1023號第一審判決提起上訴，
本院於96年12月19日言詞辯論終結，判決如下：
    主  文
上訴駁回（原判決所命給付金額之利息減縮自九十六年七月九日
起算）。
第二審訴訟費用由上訴人負擔。
    事實及理由
壹、程序方面：
一、按訴之變更或追加，非經他造同意，不得為之。但第二百五
    十五條第一項第二款至第六款情形，不在此限，民事訴訟法
    第四百四十六條第一項定有明文。是被上訴人（即原審原告
    ）於第二審訴訟程序中，依同法第二百五十五條第一項第三
    款規定，將原訴擴張或減縮應受判決事項之聲明者，依上開
    說明，被上訴人仍得為原訴變更或追加他訴。
二、本件被上訴人請求上訴給付金額之利息，原起訴聲明主張自
    起訴狀繕本送達對造之翌日（即九十六年四月十八日）起算
    ，後於本審減縮自追加聲明狀繕本送達最後一個原審被告己
    ○○之翌日（即九十六年七月九日）起算，核為聲明之減縮
    ，依上開規定，應予准許，合先敘明。
貳、實體方面：
一、被上訴人起訴主張：(1)坐落於臺中縣梧棲鎮○○段一六三地
    號土地（下稱系爭土地）係被上訴人所有，詎上訴人未經被
    上訴人同意，竟自民國（下同）七十一年十二月一日起無權
    占有系爭土地面積為０‧０１９５５５公頃擅自搭蓋違章建
    築，豎立水泥樁及種植花木，被上訴人迭次催請上訴人回復
    原狀及返還土地，上訴人皆置若罔聞。(2)上訴人無權占有系
    爭土地，自受有相當於租金之利益，致被上訴人受有損害，
    爰依民法第一百七十九條之規定，請求上訴人返還自本件起
    訴之日以前五年期間計算之利益，利益之計算以系爭土地公
    告地價新台幣（下同）二千一百六十元，按年息百分之六為
    其計算基準等語。起訴聲明求為判決：(一)上訴人丙○○、丁
    ○○○、甲○○○、己○○、庚○○等五人應給付被上訴人
    共七十六萬二千八百六十元，及自起訴狀繕本送達翌日起至
    清償日止按年利率百分之五計算之利息。(二)訴訟費用由上訴
    人負擔。(三)第一至二項之請求，被上訴人願供擔保，請准宣
    告假執行（原審判准上訴人應給付被上訴人一十萬五千五百
    九十七元本息，其餘部分駁回，上訴人就其敗訴部分上訴；
    被上訴人就其敗訴部分未聲明不服，及於本審就其所請求金
    額部分之利息減縮自追加聲明狀繕本送達最後一個原審被告
    己○○之翌日起算，此部分業已確定）；答辯聲明求為判決
    ：如主文所示。
二、上訴人則以：(1)上訴人堅決否認有自七十一年十二月一日起
    無權占有系爭土地０‧０１９５５５公頃搭蓋違章建築，豎
    立水泥樁及種植花木等事實。上訴人亦否認被上訴人迭次催
    請上訴人回復原狀及返還土地等事實。(2)又陳科（已於三十
    九年十一月十日死亡）於三十八年四月三十日向系爭土地李
    其之繼承人李萬、李坤耀（即李昆耀）買受系爭土地權利八
    分之二及地上家屋三間土塊造之房屋，四十三年間，因該土
    塊造房屋漏水嚴重，不堪居住，陳科之子陳謀樑（已於七十
    一年八月二十日死亡，其配偶即為上訴人丁○○○，兒子為
    上訴人丙○○）在其先父陳科買受由出賣人交付之該土地範
    圍內，建造土磚石混合造平房。陳謀樑又於五十二年十二月
    十日向系爭土地所有人李其之繼承人李再添（即被上訴人乙
    ○○之先父）、李謝滿（即被上訴人戊○○之祖母），及李
    火生買受系爭土地之繼承權利。陳謀樑於買受後，並由出賣
    人三人交付該土地後，出資興建二層樓房磚造房屋乙棟。陳
    科死亡後，其與李萬、李昆耀之上開土地買賣關係，由陳科
    之子陳謀樑（已於七十一年八月二十日死亡）、陳紫樑（已
    於九十一年十二月二十三日死亡，無配偶、子嗣）、陳品樑
    繼承。陳謀樑死亡後，上開土地之買賣關係，由其全體繼承
    人其妻丁○○○，及其兒女丙○○、陳瑞珠、庚○○、己○
    ○繼承，又上開陳謀樑與李再添、李謝滿、李火生之土地買
    賣關係，陳謀樑死亡後，由其全體繼承人與丁○○○共同繼
    承。另上開土地出賣人李萬、李坤耀（即李昆耀）、李火生
    等人及其繼承人，將其繼承系爭土地登記之權利，由其他繼
    承人李再添、李謝滿承受，李謝滿之繼承權由其女李不碟繼
    承，嗣李再添、李不碟因而向臺中縣清水地政事務所（下稱
    清水地政所）提出系爭土地所有權移轉登記申請書，並檢附
    渠二人為系爭土地所有人李其繼承人之戶籍騰本、繼承系統
    表等，清水地政所於六十五年十二月六日收件，於六十六年
    一月七日登記，登記原因：繼承；原因發生日期：係以系爭
    土地所有人李其死亡日期民國前四年三月二十二日為登記日
    期；所有權人：登記為李再添、李不碟應有部分各二分之一
    。嗣李不碟以贈與為原因，於七十九年五月二十三日移轉登
    記其女即被上訴人戊○○。李再添於九十年十二月一日死亡
    ，再繼承登記予其子即被上訴人乙○○，則上開二件之土地
    買賣關係，現仍繼續存在於上訴人及訴外人陳品樑（陳科之
    子）之間。從而，陳謀樑生前繼承其父陳科，或其本人占有
    系爭土地，其中０‧０１９５５５公頃地上建造磚造房屋，
    及土磚石混合造平房，係出賣人本於買賣土地之法律關係所
    交付，陳謀樑死亡後，上開土地建物為上訴人公同共有，均
    有合法權源，並非無權占有系爭土地。被上訴人謂上訴人無
    權占有為無理由。(3)原審法院九十一年度訴字第六三九號被
    上訴人戊○○與訴外人陳紫樑（下稱陳紫樑）拆屋還地事件
    ，被上訴人戊○○已自認系爭磚造房屋係陳謀樑所建造，上
    開判決理由第二項亦認賣渡證書、杜賣契字為真正，故被上
    訴人戊○○未一併訴請上訴人拆屋還地，且陳紫樑（九十一
    年十二月二十三日死亡）於借住磚造房屋時，尚不構成無權
    占有。(4)自三十八年四月三十日及五十二年十二月十日，陳
    科、陳謀樑買受系爭土地持分，陳謀樑於四十三年至四十六
    年間建造土磚石混合物平房，五十二年十二月建造磚造二層
    樓房，由上開土地買賣契約成立之日起至六十六年一月七日
    李再添（被上訴人乙○○之父）、李不碟（被上訴人戊○○
    之母）登記取得系爭土地所有權為止，超過十三年，出賣人
    之其他全體繼承人即公同共有人並未提出異議，依情理及經
　　驗法則，應認其他全體公同共有人對上開出賣人與買受人訂
　  立之土地買賣契約（持賣渡證書、杜賣契字）以默示的意思
    表示，予以承認，尤有進者，臺中縣稅捐稽徵處沙鹿分處將
    系爭土地之田賦代全通知寄至李其之管理人李一之地址後，
    由李其之繼承人收到後，即以系爭土地已出賣與陳科、陳謀
    樑為由，而將該通知單交陳謀樑繳納（陳科及陳謀樑買受系
    爭土地三五四平方公尺，其中二三０‧一平方公尺，故陳謀
    樑繳納系爭土地之田賦代金自五十二年至六十五年止，長達
    十四年，此亦可認被上訴人有默示之承認等語，資為抗辯。
　　上訴聲明求為判決：(一)原判決不利於上訴人部分廢棄。(二)上
　  開廢棄部分，被上訴人於原審之訴及假執行之聲請均駁回。
    (三)第一、二審訴訟費用由被上訴人負擔。
三、本件不爭執事項：
(一)、系爭土地於三十五年間臺灣省實施土地總登記時，土地坐落
    為大甲區○○鎮○○段第三四一地號，面積０‧０３５４公
　  頃，所有權人李其（已於民前四年三月二十二日死亡），管
    理人李一（戶籍登記姓名李乙）。五十八年十一月二十日改
    編為坐落臺中縣梧棲鎮○○段九八九地號，其土地所有權移
    轉登記：臺中縣清水地政事務所六十五年十二月六日收件，
    登記原因及事由：民國前四年三月二十二日（原因發生日期
    ），登記原因：繼承。所有人李不碟、李再添應有部分各二
    分之一。登記日期：六十六年一月七日。李不碟於七十九年
    五月一日贈與其女戊○○，七十九年五月二十三日移轉登記
    戊○○，李再添於九十年十二月一日死亡，以分割繼承登記
    其子即乙○○。
(二)、戊○○就李其之長子為李乙，李乙之長子為李大朝，李大朝
    之長子為李宋來，李宋來之妻為李謝滿，其等夫妻之女為李
    不碟，李不碟之女為戊○○等事實不爭執。
(三)、乙○○就李其之長子為李乙，李乙之次子為李九，李九之子
    李再添， 李再添之子乙○○等事實不爭執。
(四)、被上訴人就李其之三子李成，李成之次子李圭淵，李圭淵之
    子李東富（為賣渡證書之仲介人，杜賣契字之見證人）之女
    李氏省（陳李省）陳李省之丈夫陳科，陳科之子陳謀樑，陳
    謀樑之妻丁○○○，其子女丙○○、甲○○○、庚○○、己
    ○○等事實不爭執。
(五)、被上訴人戊○○在另案原審法院九十一年度訴字第六三九號
    被上訴人戊○○與陳紫樑間拆屋交地事件，就系爭土地上磚
    造建物係陳謀樑所建造，陳科向李其之繼承人李萬、李昆耀
    購買土塊造物及基地等事實不爭執，原審法院依據陳紫樑提
    出之賣渡證書、杜賣契字、照片五張，足認陳紫樑此部分辯
    詞為可採。
(六)、李坤耀與李昆耀係為同一人。
(七)、系爭土地自八十六年七月之後，每平方公尺為二千一百六十
    元。
(八)、如被上訴人主張為有理由時，上訴人同意按申報地價百分之
    五計算相當於租金之不當得利金額。
四、本件爭執事項：關於上訴人是否無權占有被上訴人分別共有
　　之系爭土地部分？及本件被上訴人請求之不當得利時效是否
　  消滅？
五、得心證之理由：
(一)、關於上訴人是否無權占有被上訴人分別共有之系爭土地部分
    ？被上訴人主張：系爭土地係被上訴人所有，詎上訴人未經
　　被上訴人同意，竟自七十一年十二月一日起無權占有系爭土
  　地面積為０‧０１９５５５公頃擅自搭蓋違章建築，豎立水
    泥樁及種植花木，上訴人占有系爭土地自屬無權占有等語；
　　上訴人則以上開情節，抗辯其為有權占有等語。經查：
(1)、按繼承人有數人時，在分割遺產前，各繼承人對於遺產全部
    為公同共有，民法第一千一百五十一條定有明文；且公同共
    有人對共有物之處分，除法律或契約另有規定外，應得公同
  　共有人全體之同意，此觀民法第八百二十八條第二項規定自
    明，非任何一人所得私擅處分（最高法院九十五年度台上字
    第一五三五號判決意旨參照）。又按共同繼承之遺產在分割
    之前，為各繼承人公同共有，而民法第八百二十七條第一項
    基於公同關係而共有一物者，依同條第二項之規定，各公同
    共有人之權利，及於公同共有物之全部，故各該共有人並無
    應有部分存在，通說亦認為公同共有人之應有部分係屬潛在
    者，與分別共有人之應有部分為顯在者不同，如繼承人就繼
    承財產之應繼分，此項潛在之應有部分，在公同關係存續期
    間內，不得自由處分。公同共有人將其繼承之權利讓與於第
    三人，乃以此為契約之標的，係以不能之給付為標的，自有
　　民法第二百四十六條第一項前段規定之適用（最高法院八十
  　九年度台再字第八十一號、八十九年度台上字第一二一六號
    判決意旨參照）。
(2)、上訴人主張：除丁○○○外，上訴人之祖父陳科於三十八年
    四月三十日向系爭土地所有人李其之繼承人李萬、李坤耀（
    即李昆耀）買受系爭土地持分八分之二及地上家屋三間（門
    牌號碼：大甲區梧棲鎮頂寮里二十六號），並簽訂賣渡證書
 　 。嗣陳科於三十九年十一月十日死亡後，其子陳謀樑繼承上
    開買賣關係，於買受土地範圍內，建築土磚石混合造平房，
    並於五十二年十二月十日向李再添（即被上訴人乙○○之父
    ）、李火生（即乙○○之伯父）、李謝滿（即被上訴人戊○
　　○之祖母）買受系爭土地持分（應有部分）十分之四，亦有
　  簽立杜賣契字，並提出上開賣渡證書、杜賣契字二份附卷可
    稽（影本見原審卷第四十三至四十七頁）。被上訴人固爭執
    對上開賣渡證書、杜賣契字二份之真正，惟上開文書是由李
    其之繼承人李萬、李坤耀（即李昆耀），及李再添、李火生
    、李謝滿分別於三十八年四月三十日及五十二年十二月十日
    出售，而出售時係經當時之代書李東富為仲介，並於上開文
    書上簽名，而被上訴人又未舉證證明有偽造之情，且從上開
    文書至今已呈泛黃以觀，堪認上訴人所提出上開賣渡證書、
    杜賣契字二份為真正，是被上訴人否認上開文書為真正，為
    不可採。上開文書既為真正，益徵上訴人此部分之主張，應
    信為真實。
(3)、惟系爭土地於三十五年間臺灣省實施土地總登記時，土地坐
    落為大甲區○○鎮○○段三四一地號，面積０‧０３５４公
　  頃，所有權人為李其，管理人為李一（戶籍登記姓名李乙）
    ，嗣於五十八年十一月二十日將系爭土地改編為臺中縣梧棲
    鎮○○段九八九地號。另系爭土地辦理土地所有權移轉登記
    ，經臺中縣清水地政事務所六十五年十二月六日收件，依登
    記簿記載：(1)登記原因及事由：民國前四年三月二十二日、
    繼承。(2)所有權人李不碟、李再添應有部分各二分之一。(3)
    登記日期：六十六年一月七日。另李不碟於七十九年五月一
    日贈與其女被上訴人戊○○，七十九年五月二十三日移轉登
    記予被上訴人戊○○；又李再添於九十年十二月一日死亡後
    ，將系爭土地以分割繼承登記其子被上訴人乙○○，從而系
    爭土地現為為被上訴人共有，應有部分各二分之一，此有土
　　地登記簿謄本、土地所有權狀影本附卷可查（見原審卷第五
  　至六頁、第一一三至一一七頁），亦為兩造所不爭執，應堪
　　認為真實。按系爭土地所有權人原為李其所有，其於民前四
　  年三月二十二日死亡後，其繼承人有李乙（即土地登記部所
    載之管理人李一）、李拋、李成等三人。又李乙死亡後，其
    繼承人有李大朝、李九、李媽水等三人；李拋死亡後，其繼
    承人有李灶；李成死亡後，其繼承人有李元、李圭淵。再李
    大朝死亡後，其繼承人李宋來，再轉繼承人為李不碟，並由
    李不碟於六十六年一月七日以繼承取得應有部分二分之一，
    嗣李不碟於七十九年五月二十三日以贈與為原因，辦理移轉
    登記予被上訴人戊○○；李九死亡後，其繼承人有李媽居、
    李文賓、李再發、李再添，並由李再添於六十六年一月七日
　　以繼承取得應有部分二分之一，嗣李再添死亡後，由被上訴
　  人乙○○以分割繼承取得。李灶死亡後，其繼承人有李天賜
    、李天解、李萬、李昆耀。李元死亡後，其繼承人為李阿己
    。李圭淵死亡後，其繼承人有李喜、李旺、李得來、李東富
    、李東修、李氏省，其中李喜之再轉繼承人為李江庭、李樹
    榮；李旺之再轉繼承人為李子立、李竹、李秋水、李金木；
    李氏省之繼承人為陳謀樑、陳紫樑、陳品樑，嗣陳謀樑死亡
    後，其繼承人即為上訴人丁○○○、丙○○、甲○○○、庚
    ○○、己○○，此並有上訴人所提之繼承系統表附卷可證（
    見原審卷第一０四頁）。據此，上訴人主張陳科（即李氏省
    之配偶）於三十八年四月三十日向系爭土地所有權人李其之
    繼承人李萬、李坤耀（即李昆耀）買受系爭土地持分八分之
    二及地上家屋三間，並簽訂賣渡證書。嗣陳謀樑於五十二年
　  十二月十日向李再添（即被上訴人乙○○之父）、李火生（
    即乙○○之伯父）、李謝滿（即被上訴人戊○○之祖母）買
　  受系爭土地持分十分之四，亦有簽立杜賣契字等情，則上訴
    人自認系爭土地原所有權人為李其所有，伊向其繼承人（含
    再轉繼承人）分別買受系爭土地「繼承權利」，則系爭土地
    既為李其之遺產，自屬上訴人所提繼承系統表所載之繼承人
    （含再轉繼承人）之公同共有，從而李其之繼承人李萬、李
    坤耀（即李昆耀）、李再添、李火生、李謝滿就繼承財產之
    應繼分為處分，揆諸上開說明，此項潛在之應有部分，在公
    同關係存續期間內，仍不得自由處分，是上開賣渡證書、杜
    賣契字對被上訴人以外之其他繼承人而言，自不生效力。是
    故，上訴人復未舉證證明以得其他繼承人同意，或系爭土地
　　業經終止公同共有關係，從而上訴人主張占有系爭土地為有
　  權占有云云，為不足取。
(4)、上訴人另提出臺中縣稅捐稽徵處沙鹿分處將系爭土地之田賦
    代金通知寄至李其之管理人李一後，由李其之繼承人收到後
    ，交由陳謀樑繳納系爭土地之田賦代金自五十二年至六十五
    年止，長達十四年，此亦可認被上訴人有默示之同意等語。
    惟查，上訴人既自認上開田賦代金送達於管理人李一後，由
    其繼承人轉交陳謀樑繳納，然如上所述，李其之繼承人除管
    理人李一（含再轉繼承人）外，尚有其他繼承人，則轉交上
    開田賦代金是否經其他繼承人同意，上訴人亦未舉證證明，
    從而自難以上訴人有代繳上開田賦遽認其他共有人有同意或
    承認其占有，是上訴人主張陳謀樑繳納田賦代金，即有得其
    他繼承人默示同意或承認，依民法第一百十八條規定為自始
    有效云云，實不足取。
(二)、上訴人無權占有系爭土地，則被上訴人得請求上訴人相當於
    租金損害之範圍為何？被上訴人主張：上訴人既無權占有系
    爭土地，自受有相當於租金之利益，致被上訴人受有損害，
    則上訴人返還自本件起訴之日以前五年期間計算之利益等語
　　；上訴人辯稱：上訴人係有權占有系爭土地，自無所謂受有
  　不當得利，且時效已消滅等語。經查：
(1)、按當事人主張有利於己之事實者，就其事實有舉證之責任，
    民事訴訟法第二百七十七條定有明文。又以無權占有為原因
    ，請求返還所有物之訴，占有人對所有權人就其物有所有權
    存在之事實無爭執，而僅以非無權占有為抗辯者，所有權人
    於占有人無權占有之事實，無舉證責任。占有人應就其取得
    占有，係有正當權源之事實證明之。如不能證明，則應認所
    有權人之請求為有理由（最高法院七十二年度台上字第一五
    五二號判決意旨參照）。次按，依不當得利之法則請求返還
    不當得利，以無法律上之原因而受利益，致他人受有損害為
    其要件，故其得請求返還之範圍，應以對方所受之利益為度
    ，非以請求人所受損害若干為準，無權占有他人土地，可能
    獲得相當於租金之利益為社會通常之觀念，是被上訴人抗辯
    其占有系爭土地所得之利益，僅相當於法定最高限額租金之
　　數額，尚屬可採。又按「利息、紅利、租金、贍養費、退職
　  金及其他一年或不及一年之定期給付債權，其各期給付請求
    權，因五年不行使而消滅。」，而上訴人占有系爭土地致被
    上訴人有相當租金之損害，而其損害為一年或不及一年不定
    期發生，是被上訴人請求起訴前五年內之不當得利，難謂時
    效已效滅，乃此，上訴人抗辯本件被上訴人請求權之效已消
    滅云云，則無可採。
(2)、關於城市地方房屋之租金，以不超過土地及其建築物申報總
    價年息百分之十為限，土地法第九十七條第一項定有明文。
　　此項規定，於租用基地建築房屋均準用之，同法第一百零五
  　條亦定有明文。經查，系爭土地九十六年一月之公告土地現
    值為每平方公尺一萬一千五百元，而八十六年七月以後之申
    報地價，及九十六年一月以後之申報地價皆為每平方公尺二
    千一百六十元，有被上訴人所提出土地登記謄本附卷可稽（
　　見原審卷第二十二頁），亦為兩造所不爭執（見本院卷第八
　  十三頁）。又上訴人已爭點協商，如本院認為被上訴人主張
    為有理由時，即同意按申報地價百分之五計算相當於租金之
    不當得利金額（見本院卷第八十三頁），從而本件上訴人請
    求起訴前五年即自九十年三月十五日至九十五年三月十四日
    之不當得利金額，應一十萬五千五百九十七元（計算式：２
    １６０元１９５‧５５平方公尺５﹪５年＝１０５５
    ９７元）。是故，被上訴人主張上訴人於上開期間因無權占
　　有系爭土地而有一十萬五千五百九十七元係屬受有相當於租
　  金之不當得利，應為可採。
六、綜上所述，系爭土地為被上訴人所有，上訴人又未能舉證其
    有權占有系爭土地，被上訴人爰依民法第一百七十九條不當
    得利之規定，請求上訴人給付相當於租金之不當得利金額一
    十萬五千五百九十七元，及自追加聲明狀繕本送達最後一個
    原審被告己○○之翌日（即九十六年七月九日）起算至清償
    日止按年息百分之五計算之利息，依法有據，應予准許。是
    則原審就此部分判命上訴人如數給付，並為假執行之宣告，
    於法並無不合。上訴意旨指摘原判決此部分不當，求予廢棄
    改判，為無理由，應予駁回其上訴。
七、本件事證已臻明確，兩造其餘攻擊防禦及舉證，與判決結果
    不生影響，爰不另一一論述。
八、據上論結，本件上訴為無理由，依民事訴訟法第四百四十九
    條第一項、第八十五條第一項前段、第七十八條，判決如主
    文。
中　　華　　民　　國　　96　　年　　12　　月　　31　　日
                  民事第六庭    審判長法　官　袁再興
　　　　　　　　　　　      　　　　　法　官  吳惠郁
　　　　　　　　　　　      　　　　　法　官  盧江陽
以上正本係照原本作成。
均不得上訴。
　　　　　　　　　　　　　　　　　　　書記官　陳玫伶
中　　華　　民　　國　　96　　年　　12　　月　　31　　日
                                                      Ｃ
